【裁判字號】    97,上,387
【裁判日期】    980415
【裁判案由】    租佃爭議
【裁判全文】
臺灣高等法院臺中分院民事判決  97年度上字第387號
上  訴  人  彰化縣政府
法定代理人  乙○○
訴訟代理人  吳榮昌律師
複  代理人  林佳妙律師
被  上訴人  甲○○
上列當事人間租佃爭議事件，上訴人對於民國臺灣臺中地方法院
97年度訴字第400號第一審判決提起上訴，本院於98年4月1日言
詞辯論終結，判決如下：
    主  文
原判決廢棄。
被上訴人在第一審之訴駁回。
第一、二審訴訟費用由被上訴人負擔。
    事實及理由
一、被上訴人主張：兩造就系爭坐落台中縣梧棲鎮○○段694-1
    地號土地（面積150平方公尺，下簡稱系爭耕地），訂立台
    灣省彰化縣公有耕地租賃契約，約定由被上訴人給付租金並
    實施耕作，兩造復於民國93年9月1日，就系爭耕地租賃契約
    換約，約定租賃期間自93年7月1日至99年6月30日止。嗣經
    訴外人台中縣政府於93年11月3日公告重劃，並於94年1月14
    日發函通知被上訴人因系爭耕地已計畫土地重劃，不得再耕
    作或種植其他作物，被上訴人遂不再耕作，是被上訴人於台
    中縣政府通知前，仍有對系爭耕地使用、收益。至於上訴人
    辯稱被上訴人於重新訂約前，即未自任耕作云云，並非事實
    ，且被上訴人並無將土地交由訴外人丙○○耕作，係丙○○
    自行越界在其所承租之土地上種植農作物。綜上，上訴人於
    96年6月5日以府財產字第0960108697號函通知被上訴人，前
    揭耕地租賃契約因違反耕地三七五減租條例第16條規定，而
    無效，實無理由。為此爰依民事訴訟法第247條規定提起本
    件確認訴訟等語。訴之聲明：確認兩造就坐落台中縣梧棲鎮
    ○○段694─1地號土地，面積150平方公尺，於93年9月1日
    ，所訂立之台灣省彰化縣公有耕地租賃契約之租賃關係存在
    。
二、上訴人則以：系爭耕地位於台中縣台中港特定區（市鎮中心
    ）市地重劃區內，為彰化縣政府所有，在農業發展條例修正
    前即出租於被上訴人，並訂有耕地租約。依耕地三七五減租
    條例第5條之規定，每6年須換約一次，最近一次換約租約期
    間自93年7月1日至99年6月30日止。再者，系爭耕地經重劃
    區主辦機關即台中縣政府於93年底完成重劃計畫書之公告確
    定，並委託訴外人亞興測量有限公司（下稱亞興公司）於94
    年8月間辦理地上物查估作業，該府遂依查估結果辦理地上
    農林作物補償，復於95年10月20日函知各業主，該府將於近
    期內進場施工。是被上訴人承租之耕地於95年10月後即進行
    重劃施工。次查，地上農林作物受補償人應為合法具有收取
    權人，由承租人以外之第三人收取，足可證明二者間另有內
    部關係存在，而該內部關係亦為耕地三七五減租條例第16條
    所禁止。本件依台中縣政府農林作物補償清冊所載，地上農
    林作物所有人為丙○○，顯見被上訴人未自任耕作，無論是
    否轉租，依前揭條文規定，該耕地租約無效。又系爭耕地主
    要作物係種植稻作（鄰近土地大範圍均種植稻作），每年必
    須辛勤耕耘播種除蟲施肥，而其面積僅150平方公尺，耕種
    不符實益，被上訴人自然會將土地交由鄰地耕作者丙○○一
    併耕種，以避免系爭耕地荒蕪，而遭上訴人終止租約。此由
    被上訴人於租佃爭議調解申請書所載「央請好友丙○○暫時
    代為耕作」自明。其嗣後雖改稱不知由何人耕作，補償費亦
    不知被誰領走云云，前後說詞反覆，不足採信。另據上開補
    償清冊所載，就系爭耕地丙○○所具領之農作改良物除稻米
    外尚有木麻黃，為不爭之事實。而木麻黃為長期作物，非短
    期間長成，就經驗法則依常理判斷自不可能於94年1月台中
    縣政府通知勿再種植之後方搶種。綜上可知，系爭耕地由訴
    外人丙○○耕作為事實，且其時間點在93年9月1日換約之前
    早已存在，或於94年1月以前，即未自任耕作，是被上訴人
    既非自任耕作，顯已違反耕地三七五減租條例第16條之規定
    ，系爭租約無效等語。答辯之聲明：被上訴人之訴駁回。
三、原審審酌兩造提出之攻擊防禦方法後，判決確認兩造就坐落
    台中縣梧棲鎮○○段694─1地號土地，面積150平方公尺，
    於93年9月1日，所訂立之台灣省彰化縣公有耕地租賃契約之
    租賃關係存在。上訴人不服，提起上訴，於本院聲明：1.原
    判決廢棄；2.上廢棄部分，被上訴人於第一審之訴駁回；3.
    第一、二審訴訟費用由被上訴人負擔。被上訴人於本院答辯
    之聲明：上訴駁回。
四、被上訴人主張系爭坐落台中縣梧棲鎮○○段694之1地號土地
    ，面積150平方公尺，地目田，本為上訴人出租予被上訴人
    耕作，兩造復於93年9月1日續訂租約，租期自93年7月1日起
    ，至99年6月30日止；而系爭土地位於台中縣台中港特定區
    （市鎮中心）市地重劃區內，嗣台中縣政府於93年11月3日
    公告重劃，並通知業主於93年12月6日期滿；台中縣政府並
    於94年1月14日函文禁止變更地形，勿再種植農作物，公告
    期間自94年1月18日至94年7月19日期滿等情，業據被上訴人
    提出之租賃契約書1份、彰化縣有土地代金地租及罰鍰違約
    金收入繳款書1份、丙○○自白證明書及調解申請書等件在
    卷可稽，且為兩造所不爭執，堪信為真實。
五、被上訴人主張兩造間租賃關係仍存在，公告禁建後伊始未再
    種植，丙○○係偷耕伊土地云云；上訴人辯稱被上訴人在93
    年9月1日重新訂約前，因未自任耕作，或至少於94年1月以
    前即未自任耕作，而使系爭租賃契約無效，則兩造間租賃關
    係不復存在等語。是兩造之爭執在於：公告重劃前被上訴人
    有無不自任耕作，而使系爭租賃契約無效之事實？
  (一)按耕地之承租人應自任耕作，並不得將耕地全部或一部轉租
    他人，否則原訂租約應屬無效，此觀耕地三七五減租條例第
    16條第1項第2項之規定至明。所謂不自任耕作，兼指轉租及
    將耕地借與他人使用在內（最高法院56年度台上字第1520號
    判例參照）。經查：
  1.被上訴人承租之系爭土地究委由丙○○代耕，或為丙○○逾
    界偷耕，被上訴人陳述前後不一致，自有未合。且被上訴人
    於96年7月12日聲請調解時即自承伊因長期身體不適，須接
    受醫院洗腎治療，又不願所承租土地荒廢，故央請好友丙○
    ○暫時代為耕作，直至伊身體康復止，時間已有2年等語，
    此有租佃爭議調解申請書影本附卷可查（見原審卷第9頁）
    ；於本院審理時亦陳稱：「（問：被上訴人有無自任耕作？
    ）92年11月6日我身體欠安，93年2月的第1期請丙○○幫我
    管理4個月，93年11月3日要停止租約94年2月13日參加重劃
    不能耕作，94年4月丙○○土地跟我隔鄰，稱重劃沒有那麼
    快，我不知道他又耕作，結果地上物被他領去，我不知道。
    我請他幫我管理僅4個月而已。」（見本院卷第38頁倒數第4
    列以下），並有診斷證明書在卷可佐，顯見被上訴人92年11
    月間因身體不適關係，無法自任耕作，於重劃前即有未自任
    耕作之事實。
  2.系爭耕地嗣於93年11月3日，經台中縣政府公告、通知土地
    重劃，參諸卷附台中縣政府上開97年4月2日0000000000號覆
    函所附之公告、文件，台中縣政府於93年11月3日以府地劃
    字第0930287133─2號函公告系爭土地列入重劃，並至93年
    12月6日期滿；且以府地劃字第0930287133─3號函通知區內
    全部土地所有權人重劃之事實，並以94年1月14日府劃地字
    第09400169452號函公告「禁止本縣台中港特定區（市鎮中
    心）市地重劃區建築改良物之新建、增建、改建或重建及採
    取土石或變更地，禁止期間自94年1月18日起，至94年7月19
    日止，計6個月…」，並於說明欄記載：「二、禁止事項：
    禁止本地區內之建築改良物新建、增建、改建、重建採取土
    石或變更地。」，更以94年1月14日府劃地字第09400169453
    號函令即日起勿再重植農林作物，若涉及搶建或搶種不法情
    事，將依法追究並不予補償，此為兩造所不爭。惟被上訴人
    於系爭租賃契約93年9月1日換約前，即已將系爭土地交由丙
    ○○使用收益，又系爭耕地於94年8月17日查估時，其土地
    上作物被上訴人亦自認該等作物非其種植，且就系爭耕地上
    農作物所發放之補償費，亦由丙○○所領取，此觀94 年7月
    6日通知所有權人辦理查估，由亞興公司辦理，該公司於94
    年8月17日查估系爭土地，無人到場，於94年10月13日訴外
    人丙○○表示系爭土地上之農作物為其種植，公告期滿無人
    異議，而於95年5月19日發放補償費，由丙○○領取補償款
    等情，此有台中縣政府農林作物補償清冊附卷可稽（見原審
    卷第104頁）。則上訴人抗辯被上訴人自92年11月間起未再
    耕作，已屬未自任耕作，系爭耕地租約有無效原因等語，即
    為可採。
  3.被上訴人雖辯稱93年11月間，伊得知系爭土地將重劃，禁止
    再為耕作，伊於公告後不再予以耕作，本屬依法令行事，且
    丙○○未告訴伊，在系爭耕地種植農作物，並有丙○○於原
    審出具自白書一件在卷可證等語。惟查被上訴人於本院自承
    ：「（問：被上訴人有無自任耕作？）92年11月6日我身體
    欠安，93年2月的第1期請丙○○幫我管理4個月，93年11月3
    日要停止租約94年2月13日參加重劃不能耕作，94年4月丙○
    ○土地跟我隔鄰，稱重劃沒有那麼快，我不知道他又耕作，
    結果地上物被他領去，…」等語（見本院卷第38頁倒數第4
    列以下），足徵被上訴人於92年11月間即以身體不適而交付
    丙○○耕作，並於96年7月12日爭議調解申請書載明：「央
    請好友丙○○暫時代為耕作，直至本人身體康復止，時間有
    2年…」等語明確，且被上訴人所提出之診斷證明書一紙證
    明罹有慢性腎衰竭併血液透中之身體欠安，顯不適於從事耕
    作勞動之事實相合，則被上訴人未自任耕作，並非發生於93
    年11月3日公告重劃土地之後。雖證人丙○○於原審證稱其
    私下偷耕的，而未告知被上訴人，因伊看土地荒蕪長草可惜
    等語（見原審卷第125頁以下），惟證人丙○○倘據實陳述
    ，被上訴人與上訴人就系爭土地之租約因未自任耕作而無效
    ，被上訴人即將蒙受耕地被收回之重大不利益，與被上訴人
    有利害關係，自難期證人丙○○為真實之證言，且所陳與後
    述訪談記錄所載其自稱被上訴人同意其耕作之詞不符（見本
    院卷第16頁第3列），是所言不可採信。則被上訴人辯稱丙
    ○○趁其休耕而擅自越界耕作云云，自無可採。
  4.於原審審理中彰化縣政府財政處科員趙麗香曾對丙○○進行
    之訪查，丙○○稱：「（問：該筆土地您從何時開始耕作?
    ）我約92年開始耕作，種植約有兩年，農作物補償費領取後
    就沒耕作。」、「（問：甲○○同意讓你耕作嗎?）甲○○
    四處遊蕩，那塊土地荒廢許久，甲○○知道是我耕作，他並
    無反對，並同意我耕作，附近的人都知道。」，此有租約爭
    議訪查記錄影本一件在卷可稽（見本院卷第15頁），證人丙
    ○○之說詞，核與被上訴人所述92年因身體欠安即未自任耕
    作等語相符，並與調解申請書所載事實經過「代耕時間已2
    年」相合，且前開訪談記錄經證人丙○○簽章在卷，應可採
    信。
  (二)被上訴人將承租之系爭土地交予他人耕作，係屬於耕地三七
    五減租條例第16條所規定之未自任耕作，耕地租約無效：
  1.按耕地三七五減租條例第16條規定：「承租人應自任耕作，
    並不得將耕地全部或一部轉租於他人。承租人違反前項規定
    時，原訂租約無效，得由出租人收回自行耕種或另行出租。
    承租人因服兵役致耕作勞力減少而將承租耕地全部或一部託
    人代耕者，不視為轉租。」所謂不自任耕作，兼指轉租及將
    耕地借與他人使用在內，最高法院63年度台上字第599號判
    例著有明文。
  2.本件被上訴人不論是託人代耕或借人耕作或明示默示同意他
    人耕作，皆屬未自任耕作之範圍，並非限於轉租情形才屬未
    自任耕作。且依同條第3項規定，僅有在承租人因服兵役致
    耕作勞力減少時，才能委託他人代耕，其餘情形（如本件被
    上訴人身體狀況不佳）皆不得將土地委託他人代耕，否則即
    是未自任耕作。上訴人於93年間尚無法查知被上訴人有未自
    任耕作之事實，乃於93年9月1日與被上訴人續訂租約，惟此
    並不影響雙方耕地租約已於被上訴人未自任耕作時起，向後
    無效。故上訴人主張被上訴人92年11月被上訴人身體狀況不
    佳，委由他人代耕時起，即未自任耕作，雙方契約自該時起
    無效，即為可採。
六、綜上所述，上訴人抗辯被上訴人於92年11月間因身體狀況欠
    佳，無法耕作，將系爭土地委由丙○○代耕，其未自任耕作
    系爭土地，自屬可信；被上訴人主張丙○○趁其休耕而擅自
    越界耕作系爭土地，兩造間租賃關係仍有效存在，為不可採
    。從而，被上訴人起訴請求確認兩造間就系爭土地所訂立之
    台灣省彰化縣公有耕地租賃契約之租賃關係存在，為無理由
    ，不應准許。原審判決系爭租賃契約之租賃關係存在，自有
    未洽。上訴意旨指摘原判決不當，求予廢棄改判，為有理由
    。自應由本院予以廢棄改判，如主文第2項所示。
七、本件判決之結果已臻明確，兩造其餘攻擊防禦方法及舉證，
    經審酌均於判決結果無影響，毋庸一一贅述，附此敘明。
八、據上論結，本件上訴為有理由，依民事訴訟法第450條、第
    78條，判決如主文。
中    華    民    國    98    年    4     月    15    日
                  民事第五庭    審判長法  官  林陳松
                                      法  官  鄭金龍
                                      法  官  王重吉
以上正本係照原本作成。
不得上訴。
                                      書記官  林玉惠
中    華    民    國    98    年    4     月    15    日
                                                      Ｖ


司法院資訊處製作；財團法人民間司法改革基金會備份。
